【裁判字號】    88,訴,2261
【裁判日期】    890627
【裁判案由】    返還不當得利
【裁判全文】
臺灣臺南地方法院民事判決  八十八年度訴字第二二六一號
    原      告  戊○○
                乙○○
                己○○
                丙○○
                丁○○
    共      同
    訴訟代理人  李文禎律師
                黃如流律師
    被      告  甲○○      住.
    訴訟代理人  張天良律師
                許世烜律師
右當事人間請求返還不當得利事件，本院判決如左：
    主    文
原告之訴駁回。
訴訟費用由原告負擔。
    事    實
甲、原告方面：
一、聲明：
（一）被告應將座落台南縣新市鄉○○段四一五─二地號、面積一三二平方公尺、同
      段四二一─一地號、面積四二平方公尺之土地移轉登記為兩造及訴外人劉林換
      、劉清油、徐行復公同共有。
（二）確認被告所領取之台南縣新市鄉○○段四一五─一地號之徵收補償金新台幣（
      下同）十萬六千四百元，同段四二一地號之徵收補償金十七萬九千二百元，同
      段四二一─一地號之徵收補償金一百一十八萬七千二百元，同段四二一─二地
      號之徵收補償金二百二十二萬八千八百元，均為兩造及訴外人劉林換、劉清油
      、徐行復公同共有。
二、陳述：
（一）緣兩造均為被繼承人徐文獻之繼承人，又台南縣新市鄉○○段四一五─一、四
      一五─二、四二一、四二一─一、四二一─二地號等五筆土地，於民國七十五
      年四月廿二日徐文獻死亡前，均為徐文獻所有，則七十五年四月廿二日徐文獻
      死亡時，上述五筆土地，依民法第一千一百四十八條之規定，應由全體繼承人
      共同繼承，而為全體繼承人公同共有。嗣徐文獻之長子劉清心於七十五年七月
      廿六日死亡，則其所繼承之應繼分自應由其子，即原告戊○○、劉同安、己○
      ○繼承，自係當然。
（二）七十五年四月廿二日徐文獻去世後，被告即向劉清心及原告丙○○、丁○○等
      索取印鑑章及戶籍謄本，表示欲辦理祖產之繼承登記事宜，原告因信任被告為
      兄弟，故不疑有他，依其要求交付印鑑章及證件，詎被告取得證件後，竟將上
      開五筆土地全部以繼承為原因，登記為其個人所有，原告及其他全部繼承人則
      全部拋棄，而未繼承任何遺產。
（三）證人劉林換於  鈞院八十九年一月二十五日言詞辯論時證稱：徐文獻所遺土地
      應由子孫共同繼承，伊之應繼分亦遭被告偷登記，亦未辦理拋棄繼承云云，證
      人劉清油於  鈞院八十九年二月十八日言詞辯論時亦證稱：沒有同意拋棄繼承
      ，伊不識字，印鑑章非伊所有云云，足見原告主張並未拋棄繼承為與事實相符
      。
（四）徐文獻生前於七十一年間，即將新市鄉○○段四一五、四一五─四、四一五─
      五、四一五─六等四筆土地分配予四名兒子，並均以買賣為原因辦理過戶之手
      續。而系爭第四一五─一、四一五─二、四二一─一、四二一─二、四二一等
      五筆土地，因前四筆土地為道路預定地，而四二一地號之土地面積狹小，難以
      利用，而未分配，合先說明。徐文獻去世後，因其繼承人中僅被告受較高之教
      育，識字較多，因此，當被告出面向原告等索取印鑑章，並表示辦理祖厝繼承
      之用時，原告等均不疑有他，以為係辦理全體繼承人共同繼承，而如其要求交
      付，原告及其他繼承人從無拋棄繼承之意思。再者，本件依下列事證亦可證明
      原告等並無拋棄繼承之事實。茲詳列如下：
１、本件拋棄繼承之拋棄書雖蓋有原告等之印鑑章，然並非由原告及其他繼承人親自
    簽署，本件被告對向原告及其他繼承人索取印鑑章，業已自認屬實，則原告之印
    鑑章當時既在被告持有中，自不可能係原告親自蓋於文件上，被告非不可擅自偽
    造拋棄書，並盜蓋印鑑章，從而，本件尚難以拋棄書蓋有原告等之印鑑章，即認
    拋棄書為真正。
２、卷附之拋棄繼承之文件，自拋棄書、存證信函、聲請狀等均由被告一手包辦，未
    由其他任一繼承人親自簽名。尤其甚者，鈞院民事庭准予備查之通知，竟全部由
    被告代收，被告顯然怕事跡敗露，而自行於書狀中記載其為送達代收人，由此可
    知，拋棄繼承乙事，應非事實，否則不至如此。
３、系爭第四一五─二地號之土地，位於四一五─五、四一五─六地號之前，而四一
    五─五及四一五─六地號上建物所有人，即為原告，是四一五─二地號之土地，
    為伊等對外通行所必需，由此可見，原告不可能拋棄對該筆土地之繼承權，自陷
    於通行困難之危險之中。
（五）本件原告丙○○、丁○○與劉清心、劉清油、徐行復並未拋棄對徐文獻財產之
      繼承權，亦未將所繼承之財產以任何方式讓與被告，被告竟將徐文獻全部遺產
      登記為伊所有，致本應由原告及訴外人劉林換等共同繼承之財產均歸伊所有，
      被告所為自係無法律上之原因，而受有利益，且因其行為，致原告受有損害，
      被告之受利益與原告之受有損害，二者之間顯有因果關係存在，則依民法第一
      百七十九條之規定，原告請求被告返還不當得利，將系爭徐文獻去世時，本應
      由兩造及劉林換、劉清油、徐行復等繼承取得之土地〈扣除後述被徵收部分〉
      ，移轉登記為全體繼承人公同共有。
（六）次查徐文獻之遺產中，其中看西段第四一五─一、四二一、四二一─一〈徵收
      其中二一二平方公尺〉、四二一─二地號，經被告擅自登記為其所有後，業經
      台南縣政府於八十八年四月二十七日公告徵收，被告已無移轉登記之可能。上
      述土地經徵收後，被告分別領有徵收補償金十萬六千四百元、十七萬九千二百
      元、一百十八萬七千二百元、二百二十二萬八千八百元，如前所述，上開土地
      既應屬全體繼承人公同共有，則徵收補償費，參諸民法第一百八十一條但書之
      規定，及最高法院三十年台上字第四○號判例所示，自亦應屬全體繼承人公同
      共有，今被告拒絕承認原告等之權利，原告自有提起確認之訴之法律上利益。
（七）對被告答辯所為之陳述：
１、本件原告係依民法第一七九條之規定，請求原告辦理移轉登記，雖未由全體（被
    告除外）之繼承人提起訴訟，然依最高法院三十七年上字第○九三九號判例要旨
    ，並非法所不許。而確認之訴部分依最高法院六十八年度第十次民事庭決議，亦
    無共同起訴或被訴之必要。
２、被告以系爭五筆土地，因為道路預定地，不具價值，原告等因不欲負擔代書費及
    規費，而表示不欲繼承，辦理繼承登記之費用，均由伊負擔云云。然系爭五筆土
    地，面積逾六百平方公尺，雖其公告地價不高，然姑不論其中第四一五─二地號
    位於原告丙○○之屋前，不可能拋棄。辦理登記所需之費用不過區區之數，原告
    豈有因不欲負擔而拋棄之理。足見被告之主張與常理不合。
３、被告以原告如未辦理拋棄繼承，何以歷經十三年未向伊取所有權狀云云。惟此係
    原告因信任被告，且未受教育，對繼承登記之事，一無所悉，更毫無法律常識，
    對於辦理繼承登記時，需使用何種印章，均一無所悉，當初交付印鑑章，係應被
    告之所求，從而，不得以原告有交付印鑑章或印鑑證明書，即推認原告確有拋棄
    繼承之意思表示。又早期共有之土地，政府機關僅發給所有權狀乙紙，而非如目
    前，各共有人均可取得一紙所有權狀，原告及其他共有人，因不知地政機關作法
    業已改變，誤以權狀由被告保管，並無不妥，乃未經意未取得土地所有權狀。至
    丙○○僅國校畢業（日據時代）、劉清心更僅受初級民教班之教育，何能謂係知
    書達理之人。
４、往昔，鄉下地方，女子出嫁，固少有與兄弟共分家產之情形，然此不足以推論出
    劉清油、徐行復當然會拋棄繼承。
５、證人劉林換為兩造之至親，目前由子孫輪流供養，不可能偏袒任何一方，且其年
    紀近百，就本件訴訟之利益，並無實益，自不至為此些微之利益，偏袒原告。劉
    林換證稱，徐文獻之遺產，應由子孫共同繼承，係民間一般之習慣用語，其證詞
    並無不實。
（八）對  鈞院函查結果之意見：
１、鈞院調閱之七十五年家聲字第八六五號卷證資料，原告否認曾親自辦理或授權被
    告辦理。
２、台南縣政府八十八年十二月六日之函文，原告無意見。
３、對新化鎮戶政事務所八十九年二月廿五日函形式上不爭執，惟歐劉清油之印鑑登
    記申請書及印鑑證明申請書均非其本人或授權他人所為。對新市鄉戶政事務所八
    十九年二月二十四日函形式上不爭執，劉林換之印鑑證明申請書亦同。再者，縱
    認原告及劉林換、劉清油之印鑑證書，均係本人所申請，因誤以繼承登記亦需繼
    承人之印鑑證明書，故亦無法證明原告等均同意拋棄繼承。
（九）證據：提出繼承系統表影本一件、同意書一份、戶籍謄本十三份、土地登記謄
      本五份、土地補償地價清冊影本一份、地籍圖影本一份並聲請訊問證人劉林換
      、歐劉清油、陳淑珍。
乙、被告方面：
一、聲明：如主文所示。
二、陳述：
（一）被繼承人徐文獻生前就將有價值之財產全部分配予其子，並辦妥移轉登記完畢
      。本案系爭之新市鄉○○段四一五之一、之二、四二一、四二一之一、之二地
      號五筆土地係當時（徐文獻生前）不值錢之物，其中四二一號土地是面積僅三
      二平方公尺之畸零地，地目「旱」，其餘四筆土地均係地目為「道」之交通用
      地，被繼承人徐文獻於七十五年間去世時，該五筆土地仍是不值錢之土地，其
      當時之公告現值每平方公尺僅五十五元，五筆土地之價額合計僅六萬零二百七
      十元而已。依遺產稅法，無論遺產之價值若干，均需於六個月內辦理遺產繼承
      登記，否則會被處罰罰款。要辦理遺產繼承登記時，需要先向稅務機關提出申
      請書及有關之文件辦理遺產稅申報。繳納遺產稅或取得免稅證明書後，再向地
      政機關辦理繼承登記，手續麻煩，須跑稅務機關與地政機關，一般老百姓均無
      法自己辦理，均化錢聘請代書業者辦理。因系爭土地在當時是不值錢之物，不
      知何時會被徵收，要賣給他人，他人不要，繼承人一共七人，每人能得價值無
      幾，原告均不欲負擔代書費及行政規費來取得這土地之所有權，均向被告表示
      不要這些土地，叫被告一人去辦理繼承登記即可。被告不知如何辦理，請教公
      設代書並請其代辦之後，由原告等自己各向戶政機關申領印鑑證明及戶籍謄本
      ，將這些文件及印章交付予被告，一切手續再轉託公設代書代辦，代書也有替
      原告代辦拋棄繼承登記之手續。代書費及行政規費（登記費）均由被告一人支
      出，原告未分擔分文。
（二）被繼承人徐文獻於十三年前去世，原告於同年就將其印鑑證明、戶籍謄本及印
      章均交付予被告，以便辦理拋棄繼承，辦妥之後，被告有將印章交還各原告，
      各原告若無拋棄繼承，僅委託被告代辦繼承登記，其各人應於十三年前就取得
      各人之所有權狀，因其有拋棄繼承，地政機關未發給土地所有權狀予伊。若被
      告有侵吞遺產，原告必於十三年前就會追問為何其各人未有所有權狀，應於十
      三年前就發覺被告侵吞其應得之遺產，為何其各人十三年來未曾追究被告侵吞
      遺產？先父徐文獻去世時之全体繼承人有七人之多，被告一人不可能欺騙全部
      繼承人侵吞遺產，被告也不會為著全部價值區區六萬元之遺產，偽造文書犯罪
      。事經十三年，政府於本年徵收系爭之道路地時，公告現值提高，被告領到徵
      收補償金合計三百多萬元，原告乃後悔當初拋棄繼承，亦欲分配該徵收補償金
      而提起本案訴訟。
（三）依被告之瞭解，繼承人若未拋棄繼承，辦理共同取得遺產時，無需提供各人之
      印鑑證明，不必蓋印鑑章，蓋一般之印章即可辦理。惟因各原告要拋棄繼承，
      乃需要提出印鑑證明。依被告之記憶，各原告有親領印鑑證明，並且將印鑑證
      明與印鑑章交付予被告，使被告代辦拋棄繼承。則原告若未拋棄繼承，其何必
      將印鑑證明及印鑑章交付被告，由被告轉託代書代辦拋棄繼承？又為何未分擔
      代書費及行政規費（登記費）？十三年前，在鄉下，嫁出去之女，大部分不會
      與兄弟爭取父母之遺產，因本件土地價值不值錢，兩造之姐妹又不住在遺產所
      在地，不可能為不值錢之遺產來回其住所與稅務機關及地政事務所之間，均表
      示不欲繼承取得先父徐文獻之遺產，被告乃就姐姐劉清油、妹妹徐行復部分也
      委託公設代書代辦拋棄遺產繼承登記。因原告均拋棄繼承，被告認為遺產繼承
      人只被告一人而辦理遺產繼承登記，自被告辦理遺產繼承登記，將土地登記為
      被告一人所有之日即七十五年九月二日起算到原告起訴之日八十八年十一月二
      十二日止，已經過十三年，則超過十年，假設被告有侵害原告就先父遺產之繼
      承權，原告也不得訴求被告返還不當得利，也不得訴求確認其就遺產也有所有
      權。
（四）按土地所有權狀為表彰土地所有權之證明文件，此為社會有通常知識之人所能
      知悉之事項，在目前社會中，縱為目不識丁之人，亦知悉有土地即有土地所有
      權狀，故要知道有土地所有權必有土地所有權狀一事，不必一定要受過教育，
      更不必對法律有所認識。查兩造之被繼承人原告戊○○、乙○○、己○○三人
      之被繼承人劉清心與原告丙○○、丁○○等三人均受過教育，均為知書達理之
      人，並非未受教育之人。又徐文獻曾在生前於七十一年間分配土地，其中坐落
      台南縣新市鄉○○段四一五號建三二二平方公尺分配予原告丁○○；同段四一
      五之五號建二八六平方公尺土地分配予原告戊○○；同段四一五之六號建一三
      四平方公尺分配予丙○○，查原告丁○○、戊○○、丙○○三人受分配上開土
      地後均知道要持有土地所有權狀，何獨本件系爭土地其不知要拿土地所有權狀
      ？則原告以其未受教育為理由，辯稱其不知辦理繼承登記後要拿所有權狀之詞
      ，顯非事實，且與常情有違，足證彼等確有拋棄繼承。實則原告等人早已拋棄
      對徐文獻之繼承權，不料土地於事後大幅升值，且其中幾筆土地有被徵收而有
      三百多萬元之補償費，彼等乃後悔當初拋棄繼承。
（五）本件原告主張被告應返還不當得利，惟被告為徐文獻之繼承人之一，依繼承之
      法律關係取得繼承財產，即非無法律上原因，原告依不當得利請求權提起本件
      訴訟因其回復繼承權之時效早已消滅，故假設被告有侵害其繼承權，因被告並
      非無法律上原因受有利益，原告主張被告應返還不當得利，並無理由。
（六）查原告戊○○、乙○○、己○○之父劉清心於去世前均與證人劉林換同戶居住
      ，又與原告丙○○住隔壁，因此證人劉林換向來與原告戊○○、乙○○、己○
      ○、丙○○等人來往密切。又依原告之聲明，劉林換亦有公同共有權，則原告
      之訴若有理由，其能取得共有權，顯有利害關係，其證言已難期真實。查證人
      劉林換在八十九年一月二十五日到庭證稱：其沒有要辦理拋棄繼承，土地要由
      兒子及孫子等人共同繼承。惟徐文獻於七十五年四月二十二日去世時其長子劉
      清心尚未死亡，其已死亡之次子、長女、四女等均無嗣，則並無孫子輩之繼承
      人，根本輪不到孫子輩繼承，何來由兒子及孫子共同繼承？蓋本件訴訟因徐文
      獻之長子劉清心已歿，其繼承人即原告戊○○、乙○○、己○○三人才有權起
      訴，要求共同繼承，故本件訴訟才出現由徐文獻之孫子輩共同繼承之問題，在
      徐文獻死亡時並無孫子輩共同繼承之問題，證人劉林換之證詞顯與事理相悖，
      不足採信。
（七）若如原告所言，本件系爭之土地及補償金係各繼承人公同共有，惟按公同共有
      權利之行使，應得全體共有人之同意，原告並非全體共有人，其起訴自是有瑕
      疵。
（八）原告所聲請傳訊之證人歐劉清油於八十八年二月十八日到庭證稱：「（問：你
      父親過世時，你有無繼承財產？）沒有，其財產如何處理，我不知道，只知道
      有過戶祖屋土地一事，是甲○○叫丙○○去跟我說的。我沒有拿印鑑給他，也
      沒有拿任何資料給他。這些事都是他們自己去處理的。」由上開證言可證，是
      原告丙○○自己去跟歐劉清油接洽取得登記文件，則：拋棄繼承登記絕非被
      告一人一手遮天辦理，原告有協同辦理，則被告絕無偽造文書。原告起訴主
      張係被告向其他共同繼承人騙取印鑑證明及其他證件偽造文書辦理繼承，與事
      實不符。又查，歐劉清油確實於七十五年五月二十六日親自向台南縣善化戶政
      事務所申請登記印鑑及印鑑證明書以供辦理拋棄繼承，然證人卻稱其從未拿印
      鑑證明予他人，係欲蓋彌彰之謊言，益證證人及原告主張不知拋棄繼承一事，
      並非事實，不足採。
（九）證據：提出土地登記謄本五份、地價謄本十五份、戶籍謄本影本三份並聲請向
      地政事務所調取七十五年間原告與被告就坐落新市鄉○○段四一五之一、之二
      、四二一、四二一之一、之二號五筆土地辦理移轉繼承登記及原告拋棄繼承之
      有關全部文件（包括各人之戶籍謄本及拋棄遺產文件）。
丙、本院依職權調查證據：
（一）函台南縣新化地政事務所檢送被告就坐落新市鄉○○段四一五之一、之二、四
      二一、四二一之一、之二地號五筆土地辦理因繼承而申請登記為所有權人之資
      料。
（二）函台南縣政府查明坐落新市鄉○○段四一五之一、四二一、四二一之一、之二
      地號四筆土地之徵收及發放補償費情形。
（三）函桃園縣蘆竹鄉戶政事務所檢送丁○○申請印鑑證明之申請書並查明申請印鑑
      證明是否需本人親自到場？如本人未親自到場，需準備那些文件始可申請？
（四）函台南縣新市鄉戶政事務所檢送劉清心、劉林換申請印鑑證明之申請書並查明
      申請印鑑證明是否需本人親自到場？如本人未親自到場，需準備那些文件始可
      申請？
（五）函台南縣善化鎮戶政事務所檢送歐劉清油、許徐行復申請印鑑證明之申請書並
      查明申請印鑑證明是否需本人親自到場？如本人未親自到場，需準備那些文件
      始可申請？
（六）調本院七十五年家聲字第八六五號拋棄繼承卷。
    理    由
一、原告起訴主張：緣兩造均為被繼承人徐文獻之繼承人，又台南縣新市鄉○○段四
    一五─一、四一五─二、四二一、四二一─一、四二一─二地號等五筆土地，於
    七十五年四月廿二日徐文獻死亡前，均為徐文獻所有，則七十五年四月廿二日徐
    文獻死亡時，上述五筆土地，應由全體繼承人共同繼承，而為全體繼承人公同共
    有。嗣徐文獻之長子劉清心於七十五年七月廿六日死亡，則其所繼承之應繼分自
    應由其子，即原告戊○○、劉同安、己○○繼承，詎劉清心及原告丙○○、丁○
    ○誤認被告向其等索取印鑑章及戶籍謄本係辦理祖產之繼承登記事宜，而依其要
    求交付印鑑章及證件，被告取得證件後，竟將上開五筆土地全部以繼承為原因，
    登記為其個人所有，原告及其他全部繼承人則全部拋棄，而未繼承任何遺產。原
    告丙○○、丁○○與劉清心、劉清油、徐行復既未拋棄對徐文獻財產之繼承權，
    亦未將所繼承之財產以任何方式讓與被告，被告竟將徐文獻全部遺產登記為伊所
    有，致本應由原告及訴外人劉林換等共同繼承之財產均歸伊所有，被告所為自係
    無法律上之原因，而受有利益，且因其行為，致原告受有損害，被告之受利益與
    原告之受有損害，二者之間顯有因果關係存在，則依民法第一百七十九條之規定
    ，原告請求被告返還不當得利，將系爭徐文獻去世時，本應由兩造及劉林換、劉
    清油、徐行復等繼承取得之土地〈扣除後述被徵收部分〉，移轉登記為全體繼承
    人公同共有。另徐文獻之遺產中，其中看西段第四一五─一、四二一、四二一─
    一〈徵收其中二一二平方公尺〉、四二一─二地號，經被告擅自登記為其所有後
    ，業經台南縣政府於八十八年四月二十七日公告徵收，被告已無移轉登記之可能
    。上述土地經徵收後，被告分別領有徵收補償金十萬六千四百元、十七萬九千二
    百元、一百十八萬七千二百元、二百二十二萬八千八百元，如前所述，上開土地
    既應屬全體繼承人公同共有，則徵收補償費，自亦應屬全體繼承人公同共有，今
    被告拒絕承認原告等之權利，原告自有提起確認之訴之法律上利益等語。
    被告則以：系爭土地在當時是不值錢之物，原告均不欲負擔代書費及行政規費來
    取得這土地之所有權，均向被告表示不要這些土地，叫被告一人去辦理繼承登記
    即可。被告請教公設代書並請其代辦之後，由原告自己各向戶政機關申領印鑑證
    明及戶籍謄本，將這些文件及印章交付予被告，一切手續再轉託公設代書代辦，
    代書也有替原告代辦拋棄繼承登記之手續。因原告均拋棄繼承，被告認為遺產繼
    承人只被告一人而辦理遺產繼承登記，自被告辦理遺產繼承登記，將土地登記為
    被告一人所有之日即七十五年九月二日起算到原告起訴之日八十八年十一月二十
    二日止，已經過十三年，則超過十年，假設被告有侵害原告就先父遺產之繼承權
    ，原告也不得訴求被告返還不當得利，也不得訴求確認其就遺產也有所有權。被
    繼承人徐文獻於十三年前去世，原告於同年就將其印鑑證明、戶籍謄本及印章均
    交付予被告，以便辦理拋棄繼承，辦妥之後，被告有將印章交還各原告，事經十
    三年，政府於本年徵收系爭之道路地時，公告現值提高，被告領到徵收補償金合
    計三百多萬元，原告乃後悔當初拋棄繼承，亦欲分配該徵收補償金而提起本案訴
    訟。本件原告主張被告應返還不當得利，惟被告為徐文獻之繼承人之一，依繼承
    之法律關係取得繼承財產，即非無法律上原因，原告依不當得利請求權提起本件
    訴訟因其回復繼承權之時效早已消滅，故假設被告有侵害其繼承權，因被告並非
    無法律上原因受有利益，原告主張被告應返還不當得利，並無理由。若如原告所
    言，本件系爭之土地及補償金係各繼承人公同共有，惟按公同共有權利之行使，
    應得全體共有人之同意，原告並非全體共有人，其起訴自是有瑕疵等語，資為抗
    辯。
二、按公同共有物之處分及其他之權利行使，依其公同關係所由規定之法律或契約得
    由公同共有人中之一人為之者，固得由其人為之，即使此項法律或契約無此規定
    ，得公同共有人全體之同意時，自亦得由其中一人為之，此觀民法第八百二十八
    條之規定自明，最高法院三十三年上字第五三四二號著有判例可稽，本件系爭之
    土地及補償金係各繼承人公同共有乙節，為兩造所不爭，原告既已取得除被告外
    之其他全體共有人即劉林換、劉清油、徐行復之同意提起本訴，有同意書一份在
    卷可稽，自無當事人不適格之問題，合先敘明。
三、次按民法第一百七十九條之不當得利返還請求權，依同法第一百二十五條之規定
    ，因十五年間不行使而消滅。本件原告係依民法第一百七十九條之規定請求，是
    項請求權於十五年期間內應得行使，則本件自被告辦理遺產繼承登記，將土地登
    記為被告一人所有之日即七十五年九月二日起算到原告起訴之日八十八年十一月
    二十二日止，尚未經過十五年之期間，自仍得合法行使。又兩造既均為徐文獻之
    繼承人，原告訴請確認被告所領取之系爭補償金為兩造及訴外人劉林換、劉清油
    、徐行復公同共有，自屬有確認利益，在此敘明。
四、原告主張兩造均為被繼承人徐文獻之繼承人，又台南縣看西段四一五─一、四一
    五─二、四二一、四二一─一、四二一─二地號等五筆土地，於七十五年四月廿
    二日徐文獻死亡前，均為徐文獻所有，徐文獻之長子劉清心於七十五年七月廿六
    日死亡，嗣被告將上開五筆土地全部以繼承為原因，登記為其個人所有，原告及
    其他全部繼承人則全部拋棄，而未繼承任何遺產，另徐文獻之遺產中，其中看西
    段第四一五─一、四二一、四二一─一〈徵收其中二一二平方公尺〉、四二一─
    二地號，經被告登記為其所有後，業經台南縣政府於八十八年四月二十七日公告
    徵收後，被告分別領有徵收補償金十萬六千四百元、十七萬九千二百元、一百十
    八萬七千二百元、二百二十二萬八千八百元等情，為兩造所不爭，並有原告提出
    之繼承系統表影本一件、戶籍謄本十三份、土地登記謄本五份、土地補償地價清
    冊影本一份、地籍圖影本一份為證，復有台南縣新化地政事務所八十八年十二月
    三日八八所一字第一三三五三號函附系爭坐落新市鄉○○段四一五之一、之二、
    四二一、四二一之一、之二地號五筆土地因繼承而申請登記為所有權人之全部申
    請資料及台南縣政府八十八年十二月六日八八府地用字第二０七一０五號函附系
    爭坐落新市鄉○○段四一五之一、四二一、四二一之一、之二地號四筆土地補償
    費領取日期及金額等資料可稽，堪信原告上開主張為真實。是以本件所應審酌者
    乃在於原告丙○○、丁○○與戊○○、乙○○、己○○之被繼承人劉清心及劉林
    換、劉清油、徐行復就台南縣新市鄉○○段四一五─一、四一五─二、四二一、
    四二一─一、四二一─二地號等五筆土地，是否有拋棄繼承之意思表示？
五、經查：原告丙○○、丁○○與戊○○、乙○○、己○○之被繼承人劉清心及劉林
    換、劉清油、徐行復於七十五年六月十八日具狀向本院聲明拋棄其對徐文獻之繼
    承權，並提出遺產繼承拋棄書、被繼承人之除戶謄本及繼承人之全部戶籍謄本、
    聲請人即拋棄繼承人之印鑑證明、繼承系統表、存證信函等件為證，業經本院准
    予備查在案，有本院七十五年度家聲字第八六五號民事聲請卷宗可稽，又經本院
    依職權函調原告丙○○、丁○○與戊○○、乙○○、己○○之被繼承人劉清心及
    劉林換、劉清油、徐行復之印鑑登記及印鑑證明申請書，均係其本人親自所申請
    ，台南縣新市戶政事務所函覆：「申請印鑑證明應由當事人或受委託人填具申請
    書並繳驗國民身分證，申請辦理。由其受委任人申請者，並應附繳委任書」、台
    南縣善化鎮戶政事務所函覆：「申請印鑑登記應由當事人填具印鑑登記申請書及
    印鑑條各一份親自辦理，申請印鑑證明應由當事人或其受委任人填具申請書並繳
    驗國民身分證申請辦理，由其受委任人申請者，並應附繳委任書」、桃園縣蘆竹
    鄉戶政事務所函覆：「初次申請印鑑登記及印鑑證明須本人親自到場，申請印鑑
    證明如本人無法親自到場須附申請人身分證、印鑑章。被委託人亦須附身分證、
    印章始可申請」，有台南縣新市戶政事務所八十九年二月二十四日八九南縣市戶
    字第０二八八號函、台南縣善化鎮戶政事務所八十九年二月二十五日（八九）南
    縣善戶字第二０九號函、桃園縣蘆竹鄉戶政事務所八十九年二月二十五日八九桃
    蘆戶本字第０八五八號函各一件可稽，原告雖主張其以為係要辦理繼承登記才提
    供印鑑章予被告云云，惟此業據被告所否認，且若欲辦理繼承登記，焉會十三年
    來均未發覺被告並未辦理而予以追究？此顯與常情有違。至於證人即原告丙○○
    、丁○○與被告之母及原告戊○○、乙○○、己○○之祖母劉林換證稱：土地由
    子孫大家一起分，伊的一份也被拿去偷登記了，大家登記，沒有給被告的意思，
    其沒有向本院為拋棄繼承之聲明，沒有拿印章給被告，土地擬由其兒子和孫子大
    家一起分，每人一樣多，其也有一份，伊不知道有無達成分割協議？如何分割？
    等情事云云（見本院八十九年一月二十五日言詞辯論筆錄），證人即原告丙○○
    、丁○○與被告之姊及原告戊○○、乙○○、己○○之姑姑歐劉清油證稱：其沒
    有拿印鑑給被告，也沒有拿任何資料給被告，這些事都是他們自己去處理的。財
    產的事，伊做女兒的也不能去管，其沒有同意要拋棄繼承，印章不是伊的，是偷
    刻的云云（見本院八十九年二月十八日言詞辯論筆錄），其二人證述之情節自己
    即先後有矛盾，且顯與上述戶政事務所函覆之實情不符，況其二人與原告有利害
    關係，其二人證詞顯有偏頗原告之虞，不足採信；另證人即辦理系爭繼承登記之
    公設代書陳淑珍證稱：本件是七十五年的事，伊已經沒有印象了等語（見本院八
    十九年二月十八日言詞辯論筆錄），亦不足為原告有利之證據，併此敘明。參以
    原告丙○○、丁○○之教育程度為國校畢業，原告戊○○、乙○○、己○○之父
    劉清心之教育程度為初級民教班畢業，有被告提出之戶籍謄本影本三份為證，丙
    ○○、丁○○、劉清心既均曾受教育，並非目不識丁之人，若係委託被告辦理繼
    承登記，卻為被告辦理拋棄繼承，焉會十三年來均未發覺？凡此均與常情不符，
    足認原告丙○○、丁○○與戊○○、乙○○、己○○之被繼承人劉清心及劉林換
    、劉清油、徐行復就台南縣新市鄉○○段四一五─一、四一五─二、四二一、四
    二一─一、四二一─二地號等五筆土地，確有拋棄繼承之意思表示。
六、從而原告本於民法第一百七十九條之規定，請求被告應將座落台南縣新市鄉○○
    段四一五─二地號、面積一三二平方公尺、同段四二一─一地號、面積四二平方
    公尺之土地移轉登記為兩造及訴外人劉林換、劉清油、徐行復公同共有；及本於
    民法第一百八十一條但書之規定，確認被告所領取之台南縣新市鄉○○段四一五
    ─一地號之徵收補償金十萬六千四百元，同段四二一地號之徵收補償金十七萬九
    千二百元，同段四二一─一地號之徵收補償金一百一十八萬七千二百元，同段四
    二一─二地號之徵收補償金二百二十二萬八千八百元，均為兩造及訴外人劉林換
    、劉清油、徐行復公同共有，為無理由，均應予駁回。
七、本件事證已臻明確，兩造其餘攻擊防禦方法及舉證，於判決結果不生影響，爰不
    予一一論列。
八、據上論結，本件原告之訴無理由，依民事訴訟法第七十八條、第八十五條第一項
    前段，判決如主文。
中      華      民      國    八十九    年      六      月    二十七    日
                                臺灣臺南地方法院民事第一庭
~B法      官  黃瑪玲
右為正本係照原本作成。
如對本判決上訴，須於收受判決正本送達後二十日內向本院提出上訴狀（附具繕本）
。
中      華      民      國    八十九    年      六      月    二十八    日
~B法院書記官  黃傳鈞


司法院資訊處製作；財團法人民間司法改革基金會備份。
